臺灣高等法院刑事判決　　　　　　　 100年度上訴字第1551號
上　訴　人　臺灣桃園地方法院檢察署檢察官
被　　　告　范發章
上列上訴人因被告偽造文書案件，不服臺灣桃園地方法院99年度
訴字第34號，中華民國100年4月15日第一審判決（起訴案號：臺
灣桃園地方法院檢察署97年度偵字第23707號），提起上訴，本
院判決如下：
    主  文
上訴駁回。
    理  由
一、公訴意旨略以：被告范發章擔任桃園縣龜山鄉新嶺村村長，
    因所居住之桃園縣龜山鄉新嶺村紅寶社區因整潔不佳，遭報
    載譏為垃圾社區，遂發起新嶺村居民參與環保志工隊，自發
    性排班掃除。因桃園縣龜山鄉公所於民國95年間起即有編列
    預算核發以每月新臺幣（下同）2,000元之「環保志工誤餐
    費」補助費，惟需檢具支出單據、參與環境清潔人員名冊、
    簽到紀錄、清掃實況之相片等資料向鄉公所申請實報實銷。
    詎被告范發章認環保志工眾多，雖均有排班掃除之事實，然
    每月僅2,000元之補助，並不足以使每位志工均能享得該補
    助，為使該經費累積後再共享，竟於附表編號一至編號九所
    示之時、地，檢具收集之單據，向桃園縣龜山鄉公所承辦人
    員羅傑武等人行使其事先偽造內有表彰清潔人員有於該日到
    場並打掃文意之「參與環境清潔人員名冊、簽到紀錄」之私
    文書，致該承辦人員形式審查後據以核發如附表中所示之金
    額，致生損害於桃園縣龜山鄉公所對於環保志工誤餐費補助
    管理及核發之正確性，因認被告范發章涉有刑法第210條、2
    16條之行使偽造私文書、第215條之業務登載不實罪嫌云云
    （被告范發章涉犯刑法第215條之業務登載不實罪部分，經
    原審蒞庭檢察官於原審99年11月16日審理時當庭增列）。
二、按犯罪事實應依證據認定之，無證據不得認定犯罪事實，刑
    事訴訟法第154條第2項定有明文。檢察官就被告犯罪事實，
    應負舉證責任，並指出證明之方法，同法第161條第1項亦有
    明文規定。因此，檢察官對於起訴之犯罪事實，應負提出證
    據及說服之實質舉證責任。而刑事訴訟法上所謂認定犯罪事
    實之證據，係指足以證明被告確有犯罪行為之積極證據而言
    ，該項證據必須適合於被告犯罪事實之認定，始得採為斷罪
    之資料（最高法院69年臺上字第4913號判例意旨參照）。苟
    積極證據不足為不利於被告事實之認定時，即應為有利於被
    告之認定，更不必有何有利之證據（最高法院30年上字第81
    6號判例意旨參照）。此所稱認定犯罪事實所憑之證據，無
    論係直接證據或間接證據，其為訴訟上之證明，須於通常一
    般之人均不致有所懷疑，而得確信其為真實之程度者，始得
    據為有罪之認定，倘其證明尚未達到此一程度，而有合理之
    懷疑存在，本諸無罪推定原則，自應為被告無罪之諭知（最
    高法院76年臺上字第4986號判例意旨、92年度臺上字第2570
    號判決意旨參照）。
三、本件公訴人認被告范發章涉有上開偽造私文書、行使偽造私
    文書、業務登載不實等犯行，無非係以：(一)被告之供述；(二)
    告發人劉家霖之指述；(三)證人羅傑武、曾美現之證述；(四)桃
    園縣龜山鄉公所環保志工誤餐請領補助相關資料中之「參與
    環境清潔人員名冊、簽到紀錄」中筆跡多與被告相符等為其
    主要論據。
四、訊據被告堅詞否認有何前揭偽造文書犯行，辯稱：自伊95年
    8月1日上任以來，鄉公所提供給村內用以請領補助經費的環
    保志工名冊，是由村幹事交給伊的，因為剛當上村長時有請
    教過村幹事陳水賓，他說名冊不必志工親自簽名，由伊負責
    將出席之人員填載在名冊上後，檢具發票、照片向鄉公所申
    請補助就可以，所以伊是「填具」名冊，並不是簽名等語。
    經查：
  (一)被告曾填具附表所示編號一至編號九「環保義工參加環境清
    潔人員名冊」或「環保義工參加環境清潔員簽到紀錄」，並
    檢具相關收據及當日清掃照片後，於附表編號一至編號九所
    示之日期，提出向桃園縣龜山鄉公所請領如附表編號一至編
    號九所示之環保志工誤餐費款項之事實，有桃園縣龜山鄉公
    所99年4月7日桃龜鄉清字第0990010961號函暨函覆之桃園縣
    龜山鄉公所支出傳票、請領單、免用統一發票收據、清掃照
    片等件在卷可稽（原審卷第97-158頁），復為被告所不爭執
    （本院卷第28頁），此部分事實，已堪認定。
  (二)按刑法上偽造文書之偽造係指無製作權而擅自製作而言，是
    製作人必有無製作權之認識，始克與擅自製作相當，否則行
    為人因欠缺偽造之故意，即難以該罪相繩。（最高法院88年
    度台上字第3808號判決意旨參照）。又刑法偽造文書之另一
    構成要件，乃被告所偽造之文書，客觀上足以生損害於公眾
    或他人，若客觀上不足生損害於公眾或他人，亦難以偽造文
    書罪相繩。
  1.被告主觀上並無偽造文書之故意：
  (1)關於請領誤餐費流程，證人即當時之村幹事陳水賓於原審審
    理時結證稱：當時請領需檢附打掃照片三張、名冊及支出費
    用之單據即可，當時承辦人有告知所有村幹事，名冊的部分
    ，只說提出有去打掃的人的名冊即可，並沒有要求實際打掃
    的環保志工要在名冊上親自簽名就可以申請，有些村還是用
    電腦列印名冊的。被告在開始擔任村長後，關於如何申請環
    保志工誤餐費，有來詢問過伊，伊請被告造25個人的名冊上
    來即可等語（原審卷第278-280頁），與95年至96年間擔任
    桃園縣龜山鄉清潔隊分隊長即證人羅傑武於偵查時結證稱：
    伊於95年3月至97年4月任職期間清潔隊分隊長，負責環保志
    工誤餐費請領核銷之部分。請領流程是由村幹事將單據送到
    鄉公所清潔隊核銷，村長負責收集單據及最後具名請領，村
    幹事除單據外，會將申請表、相片、相關人員名冊一併送給
    清潔隊作書面審查，審查過後送主計，由主計製作傳票，傳
    票給財政課，再由財政課開具支票，由村長具領。至於名冊
    就是「造冊」的意思，因為之前只要將志工造冊即可（請領
    ）等語（97年度偵字第23707號卷第196-197頁）；及95年間
    任職於龜山鄉公所清潔隊長即證人林焰堂於原審審理時結證
    稱：村辦公室提供環保志工具領清冊，另外就是實施環境清
    潔照片，就可以請領。關於環保志工的具領清冊，並無要求
    村辦公室以何種格式或是要求實際參與清潔之環保志工親自
    簽名等語（原審卷第290頁），均相符合，堪認被告於接任
    新嶺村村長之際，關於申請環保志工誤餐費之流程較為簡化
    ，僅需請領人即村長「造冊」檢附即可，斯時龜山鄉公所尚
    未要求名冊需環保志工親自簽名。是被告辯稱請領流程係據
    當時任村幹事之陳水賓告知，自己填具環保志工之姓名於名
    冊上等語，堪以採信。
  (2)證人羅傑武另證稱：規定就是要實報實銷，因為之前只要將
    志工造冊即可，後來龜山鄉公所為了防弊，發函要求改以志
    工親自簽到之方式，就是為了貫徹實報實銷等語（同上偵卷
    第197-198頁），佐以桃園縣龜山鄉公所97年6月20日以桃龜
    鄉清字第0970019633號函略以：請確實填報簽到表（須本人
    親自簽名），製表人與複核不得同一人核章；及99年12月7
    日以桃龜鄉清字第0990041703號函針對首揭發函目的及證人
    羅傑武之前開證述函覆略以：因當時隊長認為原核發（誤餐
    費）方式較為簡化，應該審慎核實，才符合程序；而羅傑武
    於95年3月接任清潔隊分隊長時，即沿用之前規定（原審卷
    第262頁）等情。堪認桃園縣龜山鄉公所係於97年6月20日之
    後，方以上開函文要求各村於請領誤餐費時，需環保志工親
    自簽名。準此，益堪認證人羅傑武、陳水賓、林焰堂上述之
    證言為真，且97年6月20日前，鄉公所對於請領時所需名冊
    僅要求「造冊」，亦即由請領人填具姓名於表冊上即可，並
    無要求請領人必須親自簽名，否則即不得具領。查本件附表
    編號一至編號六及編號八所示簽到紀錄及名冊等文書，其係
    被告於97年6月20日以前，所持以行使，是時既無何必須親
    自簽到之規定，被告依村幹事陳水賓所言流程請領，即難認
    有何偽造文書之故意。而附表編號七及編號九所示之簽到紀
    錄，其上並無製作時間（原審卷第115、117、119、102頁）
    ，已難認定係被告於收悉上述鄉公所函文後，仍基於偽造文
    書之犯意所為，縱上述簽到紀錄，有諸多簽名與被告筆跡相
    似，惟被告或係因循前述之方式請領，並製作簽名紀錄，亦
    難以該未有日期之簽到紀錄，遽謂被告係基於偽造文書之故
    意，偽造簽名並持以行使而取得誤餐費，是檢察官所為之舉
    證，尚不足以證明被告有偽造文書之犯罪故意。
  2.誤餐費之補助對象非打掃志工：
  (1)證人曾美現於檢察官訊問時固曾證稱：伊擔任紅寶社區的環
    保志工，被告是伊的村長，伊很少在白天掃，伊晚上掃時不
    用吃便當等語（97年度偵字第23707號卷第89頁）。然查桃
    園縣龜山鄉補助轄內各村環保志工誤餐費，係95年2月開始
    ，為求公平及限於經費，規定各村以2,000元為限（每月）
    ，僅口頭告知，並無函文，有桃園縣龜山鄉公所99年12月7
    日桃龜鄉清字第0990041703號函在卷足憑（原審卷第262頁
    ），與證人陳水賓於原審審理時結證稱：從有環保志工誤餐
    費發放開始，伊就已經擔任村幹事，剛開始可以請領（誤餐
    費）時，鄉公所有召集各村長開會，當時村長交代清潔隊員
    要訂出一個請領模式出來，當時伊記得好像是隔年才有預算
    可以請領。請領誤餐費需要檢附打掃照片三張、名冊、支出
    費用之單據等文件，是清潔隊的承辦人跟所有村幹事說的等
    語（原審卷第277-278頁）相符，亦與桃園縣龜山鄉公所依
    附表編號一至編號六之申請文件所核給之支出傳票之「受款
    人」欄（見上開偵卷第99頁、105頁、111頁、117頁、124頁
    、131頁），記載為「新嶺村辦公處」一致，足見，鄉公所
    係以各村為補助誤餐費對象，且最初鄉公所發放環保志工誤
    餐費予各村時，尚未針對各村村長在請領誤餐費流程，應如
    何製作環保志工「名冊」有具體規範或要求，亦非以實際打
    掃者為請領權利人，是縱證人曾美現未曾於打掃後食用便當
    ，亦難依此遽認被告於製作附表所示之文書，已生損害於證
    人曾美現。
  (2)環保志工即證人林秋明於原審審理時雖證稱：伊每次去掃地
    都沒有便當可以吃，也沒有簽過如偵卷第102頁之名冊，上
    面所載「林秋明」也不是伊的字跡，伊也沒有同意村長或其
    他人可以簽伊的名字，然後跟桃園縣龜山鄉公所去申請環保
    志工誤餐費等語（原審卷第179頁）；環保志工即證人曾美
    現於原審審理時結證稱：伊一週去打掃一次，但是偵卷第10
    2頁、108頁、133頁、141頁、143頁之簽名，都不是伊簽的
    ，也沒有同意人家來幫伊簽名等語（原審卷第197頁、200頁
    ）。惟查，本件請領補助發放對象為桃園縣龜山鄉「新嶺村
    辦公處」而非名冊上之各環保志工等情，已如前述，縱主管
    機關補助款項之名義為「誤餐費」，然依上開補助流程及請
    領方式，並非由各環保志工獨力申請，而係經由村辦公室向
    鄉公所提出，補助款項則直接撥付給村辦公室等情，即足認
    林秋明、曾美現等環保志工，並非請領本件誤餐費之權利人
    ，依此，上開文書縱有不實，亦無生損害於實際打掃之環保
    志工或其他公眾，是證人林秋明、曾美現前揭證述，仍不足
    為不利被告之認定。
  (三)末按，業務上文書登載不實罪，係指製作人對該文書原屬有
    權製作，僅因該文書乃其業務上應據實製作，而故為不實之
    登載而言，與偽造私文書罪之無製作權，而冒用他人名義製
    作者不同。故如無製作權，冒用他人名義製作內容不實之文
    書，縱該文書之製作，與其執行之業務有密切之關係，仍屬
    偽造私文書之範疇，無成立業務上文書登載不實罪之餘地（
    最高法院94年度台上字第3843號判決參照），公訴人雖於原
    審蒞庭時增列本件適用法條為刑法第215條業務登載不實罪
    ，然依前揭意旨，本條適用以文書製作人有權製作為必要，
    與刑法第210條偽造私文書為製作人係無權製作本即不兩立
    ，檢察官復未提出任何足以認定被告係業務上應據實製作附
    表編號一至九所示名冊、簽到紀錄之人，公訴人另認被告尚
    涉業務登載不實文書罪，亦嫌無據。
六、綜上所述，被告固坦承以附表所示名冊請領誤餐費，然其辯
    稱請領流程係詢明村幹事後所為，並無偽造之故意等語，堪
    以採信，尚難以偽造私文書、行使偽造私文書等罪名相繩。
    此外，復查無適合且可信之證據足資證明被告有為本案犯行
    ，尚難以推測或擬制之方法，遽入人罪，其犯罪應屬不能證
    明。
七、本件尚不能證明被告有犯本案之偽造私文書、行使偽造私文
    書等罪，從而，原審對被告為無罪之判決，其結論核無違誤
    ，應予維持。檢察官上訴意旨雖以：被告自96年2月起至同
    年6月止，陸續偽簽歐陽麗雲、梁月洳、林美秀、陳金源等
    人之姓名於環保清潔人員簽到記錄上，該等簽到紀錄其形式
    上之記載既使用「簽到紀錄」之名稱，自非屬造冊性質之「
    名冊」，當非被告個人所得享有權限所得任意簽署，再該等
    名冊既係用以持領「誤餐費」，性質上即係以該等名冊上之
    人員擔誤用餐之補償，而非核撥予村長或村幹事挪為己用。
    另證人林秋明、曾美現既已明白表示未授權被告任意使用其
    名義請領費用，亦不知該費用核撥之用途、去向，益見被告
    於請領之初未獲他人同意，其偽造文書犯行自屬明確，原審
    逕認此不足為被告不利之認定，其認事用法顯有違誤云云。
    惟查，觀之證人陳水賓、羅傑武及林焰堂上述證詞，另佐以
    桃園縣龜山鄉公所97年6月20日桃龜鄉清字第0970019633號
    函，可知被告於97年6月20日之前，並無偽造文書之犯罪故
    意，至附表編號七、九之簽到紀錄部分，因該簽到紀錄並無
    日期記載，無法證明係於97年6月20日後所為，縱被告於96
    年7月10日持以行使，亦或係援前例所為，而難遽認其有行
    使偽造私文書之犯意。況且，系爭補助款項雖名為誤餐費，
    惟受款人實為桃園縣龜山鄉新嶺村辦公處，且各環保志工無
    權獨力申請系爭補助款項，需經由村辦公室向鄉公所提出，
    補助款項亦直接撥予村辦公室，則環保志工歐陽麗雲、梁月
    洳、林美秀、陳金源、林秋明、曾美現等，縱未實際領具該
    誤餐費，亦難認被告本件所為請領誤餐費之行為，已足生損
    害於其等或公眾。綜上，被告以附表所示方式申請誤餐費，
    於客觀上既未足生損害於告發人或公眾，在主觀上亦難認其
    有無偽造私文書並持以行使之故意，則被告所為，難認構成
    公訴意旨所指犯行。檢察官提起本件上訴，並未進一步提出
    積極證據以實其說，上訴意旨要係對原審依職權所為之證據
    取捨以及心證裁量，重為爭執，難認為有理由，應予駁回。
據上論斷，應依刑事訴訟法第368條，判決如主文。
本案經檢察官羅建勛到庭執行職務。
中    華    民    國   100    年    8     月    4     日
                  刑事第二十庭      審判長法  官  周盈文
                                          法  官  林海祥
                                          法  官  詹駿鴻
以上正本證明與原本無異。
如不服本判決，應於收受送達後10日內向本院提出上訴書狀，其
未敘述上訴之理由者並得於提起上訴後10日內向本院補提理由書
（均須按他造當事人之人數附繕本）「切勿逕送上級法院」。
刑事妥速審判法第9條：
除前條情形外，第二審法院維持第一審所為無罪判決，提起上訴
之理由，以下列事項為限：
一、判決所適用之法令牴觸憲法。
二、判決違背司法院解釋。
三、判決違背判例。
刑事訴訟法第 377 條至第 379 條、第 393 條第 1 款之規定，
於前項案件之審理，不適用之。
                                          書記官  梁淑時
中    華    民    國   100    年    8     月    4     日
附表：
┌──┬───────┬──────┬─────┬─────┐
│編號│請領誤餐費月份│行使文書時間│名冊內容  │請領款項（│
│    │              │/地點       │          │新臺幣）  │
├──┼───────┼──────┼─────┼─────┤
│ 一 │95年8 月份    │95年9 月11日│95年8 月20│2,000元   │
│    │              │/ 桃園縣龜山│日參加環境│          │
│    │              │鄉公所      │清潔人員名│          │
│    │              │            │冊        │          │
├──┼───────┼──────┼─────┼─────┤
│ 二 │95年9 月份    │95年10月5 日│95年9 月2 │2,000元   │
│    │              │/ 桃園縣龜山│日、8 日參│          │
│    │              │鄉公所      │加環境清潔│          │
│    │              │            │人員名冊  │          │
├──┼───────┼──────┼─────┼─────┤
│ 三 │95年10月份    │95年10月31日│95年10月20│2,000元   │
│    │              │/ 桃園縣龜山│日參加環境│          │
│    │              │鄉公所      │清潔人員名│          │
│    │              │            │冊        │          │
├──┼───────┼──────┼─────┼─────┤
│ 四 │95年11月份    │95年12月19日│95年11月18│2,000元   │
│    │              │/ 桃園縣龜山│日參加環境│          │
│    │              │鄉公所      │清潔人員名│          │
│    │              │            │冊        │          │
├──┼───────┼──────┼─────┼─────┤
│ 五 │95年12月份    │95年12月29日│95年12月17│2,000元   │
│    │              │/ 桃園縣龜山│日、24日參│          │
│    │              │鄉公所      │加環境清潔│          │
│    │              │            │人員名冊  │          │
├──┼───────┼──────┼─────┼─────┤
│ 六 │96年1 月份    │96年3 月3 日│96年1 月14│1,950元   │
│    │              │/ 桃園縣龜山│日參加環境│          │
│    │              │鄉公所      │清潔人員簽│          │
│    │              │            │到紀錄    │          │
├──┼───────┼──────┼─────┼─────┤
│ 七 │96年2 月份至4 │96年6 月21日│96年2 月9 │5,850元   │
│    │月份          │/ 桃園縣龜山│日、3 月16│          │
│    │              │鄉公所      │日、4 月7 │          │
│    │              │            │日參加環境│          │
│    │              │            │清潔人員簽│          │
│    │              │            │到紀錄    │          │
├──┼───────┼──────┼─────┼─────┤
│ 八 │96年5 月份    │96年6 月12日│96年5 月15│1,950元   │
│    │              │/ 桃園縣龜山│日參加環境│          │
│    │              │鄉公所      │清潔人員簽│          │
│    │              │            │到紀錄    │          │
├──┼───────┼──────┼─────┼─────┤
│ 九 │96年6 月份（起│96年7 月10日│96年6 月29│1,950元   │
│    │訴書附表誤載為│/ 桃園縣龜山│日參加環境│          │
│    │96年7 月份）  │鄉公所      │清潔人員簽│          │
│    │              │            │到紀錄    │          │
└──┴───────┴──────┴─────┴─────┘